臺灣士林地方法院刑事判決
110年度金訴字第134號
公  訴  人  臺灣士林地方檢察署檢察官
被      告  劉志玫



（現另案於法務部○○○○○○○○○執行中）
上列被告因詐欺等案件，經檢察官提起公訴（109年度偵字第129
30號），本院判決如下：
    主  文
丙○○犯三人以上共同冒用公務員名義詐欺取財罪，處有期徒刑壹
年叁月。
    事  實
一、被告於民國109年4月間，透過擺攤時所遇真實姓名年籍不詳
    、自稱「大哥」之人介紹，加入「大哥」、「林主任」及真
    實姓名年籍不詳之女子（下稱B女）所屬3人以上組成、以實
    施詐術為手段，具有持續性、牟利性、結構性之詐欺集團（
    下稱本案詐欺集團），擔任向被害人收取款項之車手工作（
    所涉參與犯罪組織犯行，業經另案判決確定，本院不另為免
    訴之諭知，詳後述）。丙○○即與該詐欺集團成員共同意圖為
    自己不法之所有，基於3人以上共同冒用公務員名義詐欺取
    財、以不正方法由自動付款設備取得他人財物、隱匿特定犯
    罪所得去向之犯意聯絡，先由該詐欺集團真實年籍姓名不詳
    之成年人等，於109年5月18日9時許起，撥打電話予乙○○，
    分別假冒具有公務員身分之健保局人員、「165勤務中心」
    王警員、檢調單位林主任等之名義，向乙○○謊稱其積欠看診
    費用，且健保卡遭盜用，其帳戶並牽涉毒品案件，故需提出
    提款卡及密碼交給「陳淑芬專員」協助止付云云，致乙○○陷
    於錯誤，將其提款卡密碼告知對方，並依指示將其彰化銀行
    帳號000-00000000000000號帳戶（下稱彰化銀行帳戶）、台
    新銀行帳號000-00000000000000號帳戶（下稱台新銀行帳戶
    ）、郵局帳號000-00000000000000號帳戶（下稱郵局帳戶）
    、匯豐銀行帳號000-000000000000號帳戶之提款卡各1張裝
    入牛皮紙袋後，攜至臺北市○○區○○0號公園，等候詐欺集團
    成員派「陳淑芬專員」前來收取。嗣丙○○即依「林主任」之
    指示，假冒為「陳淑芬專員」，於同日12點25分許，到場向
    乙○○收取上開牛皮紙袋，隨即前往臺北市○○區○○街00號家樂
    福超市內湖江南店，於同日12時35分至48分許，將上開郵局
    、匯豐銀行、台新銀行帳戶之提款卡插入屬自動付款設備之
    自動櫃員機，並輸入帳戶申請人乙○○之提款密碼，使該自動
    櫃員機辨識系統誤判丙○○係有權提款之人，以此不正方法，
    接續自乙○○之郵局帳戶提領13萬元（前5筆各2萬元、第6筆1
    萬元）、自匯豐銀行帳戶提領4萬2000元（前2筆各2萬元、
    第3筆2000元）、自台新銀行提領帳戶3萬9000元（第1筆2萬
    元、第2筆9000元），合計共提領21萬1000元，旋即搭車前
    往臺北市○○區○○○路0號麥當勞2樓女廁，將上開提款卡及所
    提領贓款交予「B女」，以此方式使詐欺集團成員得以掩飾
    、隱匿詐欺犯罪所得之去向。
二、案經乙○○訴由臺北市政府警察局內湖分局報請臺灣士林地方
    檢察署檢察官偵查起訴。
    理  由
一、本判決下列所引用被告以外之人於審判外所為之供述證據，
    被告丙○○均同意有證據能力（見本院卷第257至258頁），本
    院審酌上開證據資料作成時之情況，尚無違法不當及證明力
    明顯過低之瑕疵，而認為以之作為證據應屬適當，依刑事訴
    訟法第159 條之5 第1項規定，均有證據能力。其餘認定本
    案犯罪事實之非供述證據（詳後述），查無違反法定程序取
    得之情，依刑事訴訟法第158 條之4 規定反面解釋，亦具證
    據能力。
二、上開犯罪事實，業據被告於警詢、偵查、本院準備程序及審
    理時坦承不諱（見偵卷第23至29、71至72、107至111頁、本
    院卷第254、292頁），核與告訴人乙○○於警詢指訴相符（見
    偵卷第31至35頁），並有本案郵局帳戶、台新銀行帳戶、匯
    豐銀行帳戶交易明細、被告提款及沿途監視器錄影畫面擷圖
    照片、被告LINE頭貼、臉書照片及其悠遊卡交易明細資料在
    卷可稽（見偵卷10至21 、43、51至57、61至63、67至69、7
    1至77頁、本院卷第123至125、129至131、135至137頁），
    足認被告前揭具任意性之自白核與事實相符，而屬可信，綜
    上所述，本件事證明確，被告犯行堪予認定，應依法論科。
三、論罪科刑
(一)核被告所為，係犯刑法第339條之4第1項第1款、第2款之3人
    以上共同冒用公務員名義詐欺取財罪、同法第339條之2第1
    項以不正方法由自動付款設備取得他人財物罪、洗錢防制法
    第14條第1項之一般洗錢罪。
(二)起訴意旨雖漏未敘及刑法第339條之2第1項以不正方法由自
    動付款設備取得他人財物罪之罪名，然此部分之犯罪事實，
    業據起訴書之犯罪事實欄記載，應認已經起訴，且經本院就
    此部分犯罪事實訊問被告，並提示提款監視錄影畫面擷圖照
    片及帳戶提款交易明細等資料予其閱覽，而就該罪名之構成
    要件已為實質之調查，並予以適當辯論之機會，被告已知所
    防禦，並已行使其防禦權，有本院準備程序及審判筆錄在卷
    可（見本院卷第254至255、288至289、292頁），並無礙於
    其防禦權之行使，附此敘明。
(三)被告參與本案詐欺集團，雖未親自撥打電話對告訴人實施詐
    騙行為，而推由同集團之其他成員為之，但被告以自己犯罪
    之意思，擔任車手之分工，假冒為「陳淑芬專員」向告訴人
    收取提款卡，並持提款卡提領款項交付其他成員等行為，已
    參與部分犯罪構成要件行為，堪認被告與冒充健保局人員、
    王警員、林主任等詐欺集團成年人間，具有相互利用之共同
    犯意，而各自分擔部分犯罪行為，就其參與之部分，具有犯
    意聯絡與行為分擔，為共同正犯。
(四)被告先後多次操作自動櫃員機提領告訴人上開帳戶內之存款
    ，係於密切接近之時地實施，侵害同一告訴人之法益，各行
    為之獨立性均極為薄弱，依一般社會通念難以強行分開，在
    刑法評價上，應視為數個舉動之接續施行，應論以接續犯之
    一罪。
(五)被告就所犯之3人以上共同冒用公務員名義詐欺取財、以不
    正方法由自動付款設備取得他人財物及一般洗錢罪間，具有
    行為局部之同一性，法律評價應認屬一行為較為適當，應認
    係一行為觸犯數罪名之想像競合犯，依刑法第55條前段規定
    ，從一重論以3人以上共同冒用公務員名義詐欺取財罪。
(六)按洗錢防制法第16條第2項規定，犯前2條之罪，在偵查或審
    判中自白者，減輕其刑。次按想像競合犯之處斷刑，本質上
    係「刑之合併」。其所謂從一重處斷，乃將想像競合犯組成
    之評價上數罪，合併為科刑一罪，其所對應之刑罰，亦合併
    其評價上數罪之數法定刑，而為一個處斷刑。易言之，想像
    競合犯侵害數法益者皆成立犯罪，論罪時必須輕、重罪併舉
    論述，同時宣告所犯各罪名，包括各罪有無加重、減免其刑
    之情形，亦應說明論列，量刑時併衡酌輕罪部分量刑事由，
    評價始為充足，然後依刑法第55條前段規定「從一重處斷」
    ，非謂對於其餘各罪可置而不論。因此，法院決定處斷刑時
    ，雖以其中最重罪名之法定刑，做為裁量之準據，惟於裁量
    其輕重時，仍應將輕罪合併評價在內（最高法院108年度台
    上字第4405、4408號判決意旨參照）。準此，被告就洗錢犯
    行於偵訊及本院審理中均自白犯罪，原應依洗錢防制法第16
    條第2項規定減輕其刑，然其涉犯一般洗錢罪係屬想像競合
    犯中之輕罪，故本院於後述量刑時仍一併衡酌該部分減輕其
    刑事由。
(七)爰審酌被告為青壯之年，身心健全，竟不思循正當合法之方
    式謀財營生，反貪圖不法利益，加入詐欺集團，擔任提領詐
    欺款項之車手工作，顯示其法治觀念有所偏差，致使告訴人
    受有共21萬1000元之損失，誠屬不該，並考量被告犯後坦承
    犯行(就上開洗錢犯行，亦符合自白減刑之事由)，然迄未能
    賠償告訴人之損害，兼衡其犯罪之動機、目的、手段、擔任
    角色及參與程度，及其自陳高職肄業之智識程度、入監前曾
    擔任美髮業設計師10幾年、未婚、尚有未成年幼女需扶養之
    家庭生活經濟狀況等一切情狀，量處如主文所示之刑。
四、被告固於偵查中自承有領取報酬約1萬出頭等語（見偵卷第1
    09頁），然其於警詢及本院訊問、審理中堅稱：這次因郵局
    卡少領2萬元，所以沒給我錢，我還賠了2萬元給叫我去領錢
    的人等語（見偵卷第28頁、本院卷第87、290至291頁），否
    認確有獲得報酬，而除被告前開反覆不一之之供述外，卷內
    並無其他積極證據足認被告確獲有報酬，是依罪證有疑利歸
    被告之原則，尚無法認定被告確獲有報酬，無從為犯罪所得
    之沒收，併此敘明。
五、不另為免訴之諭知：
(一)公訴意旨另以：被告於109年4月間，加入本案「大哥」、「
    林主任」及B女等人所屬之詐欺集團，擔任向被害人收取款
    項之工作之部分，另涉犯組織犯罪防制條例第3條第1項後段
    參與犯罪組織罪嫌云云。
(二)惟按案件曾經判決確定者，應諭知免訴之判決，刑事訴訟法
    第302條第1款定有明文。乃係以同一案件，已經法院為實體
    上之確定判決，該被告應否受刑事制裁，即因前次判決而確
    定，不能更為其他有罪或無罪之實體上裁判。又加重詐欺罪
    ，係侵害個人財產法益之犯罪，其罪數之計算，核與參與犯
    罪組織罪之侵害社會法益有所不同，審酌現今詐欺集團之成
    員皆係為欺罔他人，騙取財物，方參與以施用詐術為目的之
    犯罪組織。倘若行為人於參與詐欺犯罪組織之行為繼續中，
    先後多次為加重詐欺之行為，因參與犯罪組織罪為繼續犯，
    直至犯罪組織解散，或脫離犯罪組織時，其犯行始行終結。
    故該參與犯罪組織與其後之多次加重詐欺之行為皆有所重合
    ，然因行為人僅為一參與犯罪組織行為，侵害一社會法益，
    屬單純一罪，應僅就該案中與參與犯罪組織罪時間較為密切
    之首次加重詐欺犯行，論以參與犯罪組織罪及加重詐欺罪之
    想像競合犯，而其他之加重詐欺犯行，祗需單獨論罪科刑即
    可，無需再另論以參與犯罪組織罪，以避免重複評價（最高
    法院110年度台上字第1351號判決意旨參照）。
(三)查被告參與本案詐欺集團犯罪組織之犯行，以及其加入後首
    次（109年4月30日）加重詐欺取財犯行，業經臺灣高等法院
    110年5月27日以109年度上訴字第3913號判處罪刑（以犯3人
    以上共同冒用政府機關及公務員名義詐欺取財罪、行使偽造
    公文書罪、洗錢防制法第14第1項之洗錢罪、組織犯罪防制
    條例第3條第1項後段之參與犯罪組織罪等罪，依想像競合規
    定，從一重論以3人以上共同冒用政府機關及公務員名義犯
    詐欺取財罪，處有期徒刑1年4月），上訴後，經最高法院於
    110年8月18日以110年度台上字第4858號判決駁回上訴確定
    ，有上開案件判決書（見本院卷第229至249頁）及臺灣高等
    法院被告前案紀錄表在卷可稽，足見本案（109年5月18日）
    所為之加重詐欺犯行，並非其參與該詐欺集團後之首次犯行
    ，自無需再另論以參與犯罪組織罪，且其參與犯罪組織犯行
    ，已經前案判決確定，因檢察官起訴認被告參與犯罪組織與
    本案加重詐欺犯行，有想像競合犯之關係，爰就其參與犯罪
    組織之部分，不另為免訴之諭知。　　
據上論斷，應依刑事訴訟法第299條第1項前段，洗錢防制法第14
條第1項、第16條第2項，刑法第11條前段、第28條、第339條之4
條第1項第1款、第2款、第339條之2第1項、第55條前段，刑法施
行法第1條之1第1項，判決如主文。
本案經檢察官甲○○提起公訴，檢察官周禹境到庭執行職務。
中　　華　　民　　國　　110 　年　　11　　月　　16　　日
                  刑事第八庭審判長法  官  蔡守訓
                                  法  官  張毓軒
                                  法  官  蘇琬能
以上正本證明與原本無異。
如不服本判決應於收受送達後20日內向本院提出上訴書狀，並應
敘述具體理由；其未敘述上訴理由者，應於上訴期間屆滿後20日
內向本院補提理由書（須按他造當事人之人數附繕本），切勿逕
送上級法院。
若因疫情而遲誤不變期間，得向法院聲請回復原狀。
                                  書記官  羅以佳　　　　
中　　華　　民　　國　　110 　年　　11　　月　　16　　日
附表
編號 時間 地點 提領帳戶 提領金額 1 109年5月18日中午12時35分至40分 在臺北市○○區○○街00號家樂福超市內湖江南店之自動櫃員機 上開郵局帳戶 13萬元(前5筆各2萬元、第6筆1萬元) 2 同日中午12時45分  上開匯豐銀行帳戶 4萬2000元（前2筆各2萬元、第3筆2000元） 3 同日中午12時47分至48分  上開台新銀行帳戶 3萬9千元（第1筆2萬元、第2筆1萬9000元） 合計    21萬1000元